最高法院民事判決　　　　　　　九十六年度台上字第四二四號
上　訴　人　乙 ○ ○
　　　　　　丙○○○
共　　　同
訴訟代理人　黃 文 玲律師
被 上訴 人　甲 ○ ○
訴訟代理人　張 世 興律師
上列當事人間請求返還占有物等事件，上訴人對於中華民國九十
五年四月十二日台灣高等法院第二審更審判決（九十四年度重上
更(一)字第一一０號），提起上訴，本院判決如下：
    主  文
原判決關於命上訴人乙○○自民國九十一年六月一日起至返還房
屋之日止按月給付被上訴人新台幣肆萬伍仟元及該訴訟費用部分
廢棄，發回台灣高等法院。
上訴人乙○○其他上訴及上訴人丙○○○之上訴均駁回。
第三審訴訟費用，關於駁回上訴人乙○○其他上訴及上訴人丙○
○○之上訴部分，由上訴人乙○○、丙○○○各自負擔。
    理  由
本件被上訴人主張：伊父陳謙於民國七十九年十一月一日自書遺
囑，將台北市○○街二五０號房屋分歸伊繼承，同街二四八號房
屋分歸其配偶即上訴人乙○○之母陳沈元芬繼承（上開二五０號
及二四八號房屋原門牌號碼為台北市○○路二二九巷臨一四號）
。嗣陳謙於八十五年二月二十三日、陳沈元芬於八十八年三月三
十日先後死亡，伊於八十八年五月九日與乙○○訂立協議書，約
定二五０號房屋（下稱系爭房屋）為伊所有，由伊使用收益。詎
乙○○竟於八十八年八月二十三日非法占有系爭房屋，拒不遷讓
，其應自八十九年六月一日起，按每月新台幣（下同）四萬五千
元計算，賠償或返還伊相當於租金之損害或不當得利等情，依民
法第一百七十九條、第一百八十四條規定，求為命乙○○給付伊
一百零八萬元及加付法定遲延利息，暨自九十一年六月一日起至
返還系爭房屋之日止，按月給付伊四萬五千元之判決。嗣於原審
主張：乙○○於訴訟繫屬中將系爭房屋出售予黃錦聖，黃錦聖再
出售予上訴人丙○○○，丙○○○無權占有系爭房屋，伊得依民
法第九百六十二條規定請求其返還等情，追加丙○○○為被告，
求為命丙○○○將系爭房屋交還伊之判決（未繫屬本院者，不予
贅敘）。
上訴人乙○○則以：系爭房屋為伊夫婦於五十九年間自行購料興
建，應由伊原始取得所有權，伊有權使用收益，被上訴人之請求
並無理由等語；上訴人丙○○○亦以: 伊係透過合法代書以七百
餘萬元之價格買受系爭房屋，應受法律之保護，被上訴人不得請
求伊交還系爭房屋等語，資為抗辯。
原審以：系爭房屋坐落之基地係軍方撥予陳謙使用，系爭房屋則
係陳謙出資興建，有陸軍供應司令部工兵署五十六年五月二十四
日函、陳謙六十一年五月八日報告、陸軍總司令部總務處六十一
年七月十二日函、陸軍後勤司令部工兵署七十三年十二月三日函
、陸軍後勤司令部二兵署七十六年四月十六日函、台北市稅捐稽
徵處中山分處七十六年四月十六日函、陸軍後勤司令部九十年四
月十九日函可稽。乙○○雖抗辯：系爭房屋為伊夫婦於五十九年
間自行購料興建等語，但查其提出之房屋稅單、水電費收據、檢
察官不起訴處分書等件，並不足以證明其夫妻出資興建系爭房屋
之事實，其又未另行舉證證明，自難認其抗辯為可採信。次查陳
謙於七十九年十一月一日自書遺囑，將系爭房屋分歸被上訴人繼
承，陳謙於八十五年二月二十三日死亡，有自書遺囑及戶籍謄本
可證，系爭房屋自由被上訴人繼承取得。且乙○○於八十八年五
月九日與被上訴人訂立之協議書，亦約定系爭房屋由被上訴人使
用收益。嗣乙○○於八十八年八月二十三日占有系爭房屋，並於
訴訟繫屬中將系爭房屋出售予黃錦聖，黃錦聖再出售予丙○○○
，為兩造所不爭執之事實。乙○○擅自占有系爭房屋，並將其轉
售予黃錦聖，自侵害被上訴人之權利，被上訴人依侵權行為之法
律關係，請求乙○○賠償自八十九年六月一日起至返還系爭房屋
之日止相當於租金之損害，即屬有據。系爭房屋曾於八十八年五
月間出租予訴外人謝煜炘，每月租金為四萬五千元，嗣丙○○○
買受後，分別出租於原審追加被告王麗惠、郭宏南及林昕俞等三
人，租金共計七萬三千元，有租賃契約可憑，被上訴人請求按每
月四萬五千元計算相當於租金之損害，核屬平允。又乙○○將系
爭房屋出售予黃錦聖之行為，對於被上訴人不生效力，黃錦聖及
輾轉買受之丙○○○，均無從取得系爭房屋之權利，被上訴人依
民法第九百六十二條規定請求丙○○○交還系爭房屋，亦屬有據
。故被上訴人請求乙○○給付自八十九年六月一日起至九十一年
五月三十一日止之損害金一百零八萬元及自起訴狀繕本送達翌日
即九十一年九月十二日起至清償日止，按年息百分之五計算之利
息，與自九十一年六月一日起至返還系爭房屋之日止，按月給付
四萬五千元；暨請求丙○○○交還系爭房屋，均有理由，應予准
許。爰將第一審所為被上訴人敗訴之判決，一部予以廢棄，改判
命乙○○給付被上訴人上開金額及其利息；及依被上訴人追加之
訴，命丙○○○交還系爭房屋予被上訴人。
關於廢棄發回部分：
查占有人主張其占有被侵奪，致其不能就占有物為使用收益，依
侵權行為之規定，請求侵奪人賠償相當於租金之損害者，必侵奪
人確有占有該物妨礙占有人使用收益，始足當之。原審既認乙○
○於訴訟繫屬中已將系爭房屋出售予黃錦聖，黃錦聖再轉售予丙
○○○，則自乙○○將系爭房屋轉讓交付黃錦聖時起，能否謂乙
○○仍應依侵權行為之規定，賠償被上訴人自斯時起相當於租金
之損害，即滋疑問。原審疏未查明乙○○究於何時將系爭房屋交
付黃錦聖，遽命乙○○自九十一年六月一日起至返還系爭房屋之
日止，仍應按月給付被上訴人四萬五千元，尚有未合。乙○○上
訴論旨，指摘此部分原判決違背法令，求予廢棄，非無理由。
關於駁回其他上訴部分：
原審認定乙○○侵奪被上訴人之占有，應依侵權行為之法律關係
，給付被上訴人自八十九年六月一日起至九十一年五月三十一日
止之損害金一百零八萬元及自起訴狀繕本送達翌日即九十一年九
月十二日起至清償日止，按年息百分之五計算之利息；及認定丙
○○○未取得系爭房屋之權利，被上訴人得依民法第九百六十二
條規定請求其交還系爭房屋，爰將第一審所為被上訴人敗訴之判
決，一部予以廢棄，改判命乙○○給付被上訴人上開金額及其利
息；及依被上訴人追加之訴，命丙○○○交還系爭房屋予被上訴
人，經核於法並無違背。乙○○及丙○○○上訴論旨，指摘此部
分原判決違背法令，求予廢棄，非有理由。
據上論結，本件上訴人乙○○之上訴一部為有理由，一部為無理
由，上訴人丙○○○之上訴為無理由。依民事訴訟法第四百七十
七條第一項、第四百七十八條第二項、第四百八十一條、第四百
四十九條第一項、第七十八條，，判決如主文。
中　　華　　民　　國　九十六　年    三  　月　  七    日
                      最高法院民事第一庭
                          審判長法官  林　奇　福
                                法官  陳　國　禎
                                法官  陳　重　瑜
                                法官  黃　義　豐
                                法官  王　仁　貴
      本件正本證明與原本無異
                                      書  記  官
中　　華　　民　　國　九十六　年    三　  月  二十一　日
                                                    M
